【裁判字號】    98,台上,938
【裁判日期】    980226
【裁判案由】    偽造文書
【裁判全文】
最高法院刑事判決              九十八年度台上字第九三八號
上  訴  人  甲○○
            乙○○
            丙○○
共      同
選任辯護人  陳志誠律師
上  訴  人  丁○○
            戊○○
共      同
選任辯護人  陳志誠律師
            牛湄湄律師
            魏啟翔律師
上列上訴人等因偽造文書案件，不服台灣高等法院中華民國九十
七年十一月六日第二審更審判決（九十七年度上更(二)字第三九五
號，起訴案號：台灣台北地方法院檢察署八十八年度偵續字第一
四０、一四一號），提起上訴，本院判決如下：
    主  文
原判決撤銷，發回台灣高等法院。
    理  由
本件原判決認定上訴人甲○○係王盤銘之妻，上訴人乙○○為王
盤銘之長子，王俊傑為次子，己○○為長女。甲○○、乙○○明
知王盤銘於民國八十四年間發生車禍後，經鑑定為語言中度障礙
，雙腿須靠輔助器始能站立及走路，八十六年二月二十六日經重
新鑑定為多重度障礙，其因意識及語言障礙，已無法為清晰表達
，顯已無法作口述遺囑，竟於八十六年五月四日，甲○○、乙○
○，與上訴人丙○○、丁○○、戊○○共同基於偽造私文書之犯
意聯絡，在甲○○住處（台北市○○○路○段七九０巷二十六號
一樓），實際由甲○○口述，戊○○代筆，書寫王盤銘之遺囑，
丙○○、丁○○、戊○○則為見證人，偽造王盤銘之口述遺囑（
詳如原判決附件），再由甲○○拉王盤銘之手指捺指印於該遺囑
上，足以生損害於己○○。嗣王盤銘於八十六年六月三日送醫急
診，八十六年八月三日王盤銘死亡後，甲○○、乙○○為辦理遺
產之繼承登記，二人承前偽造私文書及行使偽造私文書、使公務
員登載不實之犯意聯絡，利用持有己○○印章之便，於八十六年
十一月十八日，復在上址，未經己○○之同意，偽造土地登記申
請書上繼承登記申請人己○○、登記清冊二份之申請人己○○、
繼承系統表申請人己○○之署押並盜用上開印章，蓋在各該申請
人己○○下方，連同登記所需相關文件，由乙○○為代理人持向
台北市松山區地政事務所辦理繼承登記，嗣經該地政事務所命乙
○○補正應檢附自耕能力證明書或承諾書立遺囑人之簽名是
否為其本人所簽，請附證明文件，或得由見證人為保證人出具之
保證書，保證遺囑人簽名為真實。乙○○與甲○○乃又於八十六
年十一月二十四日盜蓋己○○之印章，並偽造其署押，偽造農地
繼承人承諾書一紙，另於八十六年十一月二十六日由戊○○、丁
○○、丙○○書立保證書保證被繼承人確係由其本人在遺囑上按
捺指印，於補正後，由乙○○提出於上開地政事務所，使地政機
關承辦公務員，將該不實事項登載於所掌之登記簿之公文書上，
致使王盤銘所有之台北市○○段○○段一八四、一八五、四五九
地號分別移轉登記為乙○○、王俊傑所有，均足以生損害於己○
○及地政機關對於遺產繼承管理之正確性。甲○○、乙○○於八
十六年八月三日王盤銘死亡後，為盡速領取王盤銘之存款，以免
列入遺產而共同繼承，竟共同基於偽造私文書並行使之概括犯意
聯絡，明知王盤銘已死亡，無從授權二人提款，竟仍先後於原判
決附表一所示之時間，共同前往如該附表一所示之郵局、銀行，
而推由乙○○（原判決附表一編號一、三部分）或甲○○（原判
決附表一編號二部分），在如原判決附表一所示之郵政存簿儲金
提款單或銀行存摺類存款取款憑條上存戶簽章欄上盜蓋王盤銘之
印章，並填寫各如該附表一所示之取款金額，而偽造以王盤銘名
義出具之提款單或銀行存摺類取款憑條之私文書，再將之交付予
不知情之郵局、銀行承辦人員而行使之，並領取如該附表一所示
之款項，足以生損害於各該郵局、銀行對於存款管理之正確性及
繼承人己○○等情。因而撤銷第一審判決，改判論處甲○○、乙
○○共同行使偽造私文書及共同連續行使偽造私文書罪刑（二罪
併罰）；論處丁○○、丙○○、戊○○共同偽造私文書罪刑，固
非無見。
惟查：(一)、有罪之判決書，其事實欄之記載與理由說明，如互生
齟齬，即屬判決理由矛盾，其判決當然為違背法令。原判決事實
欄記載甲○○、乙○○為盡速領取王盤銘之存款，以免列入遺產
而共同繼承，乃共同偽造王盤銘名義出具之提款單、銀行存摺類
取款憑條，用以領取存款等情，如果屬實，則二人似係為避免其
他繼承人共同繼承而為此部分犯行，除涉犯行使偽造私文書罪外
，似牽連涉犯詐欺罪，然原判決理由欄二(二)又說明甲○○、乙○
○二人係為償還溢領之退休金及為分配各繼承人而領取該存款，
並無詐欺取財之不法所有意圖。足徵此部分事實之記載與理由說
明不盡相符，難謂無判決理由矛盾之違法。(二)、量刑之輕重，固
屬事實審法院得依職權自由裁量之事實，惟仍應受比例原則及公
平原則，否則其判決即非適法。蓋刑事審判旨在實現刑罰權分配
之正義，故法院對有罪之被告科刑，應符合上開罪刑相當之原則
，使罰當其罪，以符合人民之法律感情。此項原判決於刑事訴訟
法第三百七十條所定不利益變更禁止原則之例外情形，亦有其適
用。本件第一審認甲○○、乙○○偽造取款條領取存款部分，涉
犯共同連續行使偽造私文書及詐欺取財罪，依修正前刑法牽連犯
規定，從一重論以共同連續行使偽造私文書罪，並各量處有期徒
刑四月。原判決則認此部分犯行不成立詐欺取財罪，而僅論以共
同連續行使偽造私文書罪，則其所認甲○○、乙○○犯罪之情節
，顯已較第一審判決所認定者為輕，原判決又未認檢察官上訴意
旨所指第一審量刑過輕，為有理由，乃竟仍量處有期徒刑四月，
能否謂猶符合比例原則與罪刑相當原則，即非無研酌餘地。又原
判決認丁○○、丙○○僅與甲○○、乙○○共同偽造王盤銘之口
授遺囑，並未參與甲○○、乙○○共同行使該偽造遺囑之犯行，
足徵原判決認定丁○○、丙○○之犯罪情節較甲○○、乙○○為
輕，然原審量處四人相同之有期徒刑六月，似亦不符比例原則，
其量刑亦欠妥當性及合理性。(三)、有罪之判決書，對於被告有利
之證據不採納者，應說明其理由，為刑事訴訟法第三百十條第二
款所明定。故有罪判決書對於被告有利之證據，如不加以採納，
必須說明其不予採納之理由，否則即難謂無判決不備理由之違誤
。本件證人王俊傑於第一審證稱：伊在八十六年五月四日前有去
安養所見其父親王盤銘，八十六年間王盤銘應答沒問題，了解伊
表達之意思，他也會問具體、簡單之問題，伊平常一周看伊父親
一、二次等語（見第一審卷第一五七頁至第一六０頁），其所述
王盤銘於八十六年間仍能與他人溝通，應答無問題等情，與原判
決認定王盤銘於八十六年間因意識及語言障礙，已無法清晰表達
意思等情不符，其供述與上訴人等所辯相符，係有利上訴人等之
證言，原判決未予採納，又未說明不予採納之理由，有判決理由
欠備之違法。(四)、被告以外之人於審判外之言詞或書面陳述，除
法律有規定者外，不得作為證據，刑事訴訟法第一百五十九條第
一項定有明文。而所謂法律有規定者，即包括同法第一百五十九
條之一至之五所規定傳聞證據具有證據能力之例外情形。故如欲
採被告以外之人於審判外之言詞或書面陳述，必須符合法律所規
定之例外情形，方得認其審判外之陳述有證據能力，並須於判決
中具體說明其符合傳聞證據例外可信之情況及心證理由，否則即
有違證據法則及判決不備理由之違誤。原判決援引證人王素美於
偵查中之陳述，資為不利上訴人等之憑據（見原判決第七頁末行
至第八頁第一行至第六行），然未於判決內說明其符合傳聞證據
具有證據能力例外可信之情況及心證理由，自有違證據法則及有
判決不備理由之違法。(五)、代筆遺囑與口授遺囑同為民法第一千
一百八十九條所定遺囑之方式，但兩者要件有別，意義各異。本
件系爭遺囑，原判決認係口授遺囑，惟該遺囑之文末記載「見證
人兼代筆人戊○○」，台北市松山地政事務所函亦記載：「嗣申
請人檢附保證書明該代筆遺囑……」等語，則系爭遺囑究竟係
口授遺囑或代筆遺囑，原審未進一步詳查釐清，即遽認係口授遺
囑，自有可議。(六)、原判決固援引王盤銘八十四年一月四日之台
北市立忠孝醫院急診病歷、電腦斷層報告、八十四年五月八日之
急診病歷、八十六年二月二十六日之殘障者鑑定表及證人楊育仁
醫師於偵查中、第一審之陳述，而認定：「王盤銘有嚴重之語言
障礙，並有意識障礙，已無法清晰並明確表達意思，亦無法明確
與人為語言上之溝通」等情，而為不利於上訴人等人之認定。惟
就王盤銘八十四年一月四日及八十六年六月三日之忠孝醫院急診
病歷部分，其中主述及現在病史欄固記載有王盤銘「意識障礙」
，但此並非「檢體發現」或「檢查結果」。且就重要檢體發現欄
中記載的英文是何意？依第一審九十一年十月十五日訊問筆錄所
載，證人葉信宏醫師係證稱：「這是經過醫師評估，其上記載的
意思是意識清楚但反應比較慢」、「也是意識清楚的意思」（見
第一審卷第一二０、一二一頁）；另依第一審九十一年十一月二
十二日訊問筆錄所載，證人楊育仁醫師亦證稱：「（問：「重要
檢體發現」內容）這份是急診醫師寫的，照會我們去看，意識狀
況是清楚，但是反應比較慢，……，三個禮拜前有跌倒，沒有意
識喪失，……，consciousvhange 意識改變的範圍很廣，無法判
斷王盤銘有無意識改變」、「（問：急診病例中表示王盤銘的意
識情形為何？）無法判定」、「（問：從鑑定報告中，你判定當
時王盤銘的語言、意識是否清楚？）無法判定」、「（問：王盤
銘當時可否理解醫師的話？）從急診病歷中是可以的，因為病人
可以聽從醫師的指示做 FNF（即請病人摸自己的鼻子再摸醫師的
手指頭再摸回自己的鼻）的動作」各等語（見第一審卷第一一六
頁、第一三九、一四０頁），果上開證述無誤，則王盤銘並無原
判決所稱「意識障礙」情事，原判決就證人葉信宏醫師、楊育仁
醫師此部分之證詞何以不足採信，未予說明，亦有判決理由不備
之違誤。又就王盤銘八十四年一月四日之電腦斷層報告部分，當
天該醫院放射科電腦斷層攝影檢查會診單病歷摘要欄固記載Cons
ciousness chang R/O seniledementia（意識障礙，疑似老人癡
呆），惟該記載係指明「檢查方向」而非指「檢查結果」，且依
第一審九十一年十月十五日訊問筆錄，證人葉信宏醫師證稱：「
該電腦斷層報告有提到有右額葉及右顳葉有損傷，是否會影響到
語言能力，無法判斷」；另依第一審九十一年十一月二十二日訊
問筆錄，證人楊育仁醫師亦證稱：「（問：電腦斷層報告中所說
意識改變，懷疑有老人失智是否可做判斷？）無法判斷」、「（
問：依此，可否判定王盤銘當時的心智有無受到影響？）無法判
斷，就算可以看到一些不正常的黑影或病灶，也無法判定他的影
響情況有多少」、「（問：你之前證言王盤銘的腦部情形，無法
做口述遺囑，有何意見？）我現在無法確認，因為有些病人雖然
反應是伊、啊，但照顧他的人聽的懂，醫師卻無法理解」各等語
可知，上開電腦斷層報告尚無法使專業醫師葉信宏、楊育仁均不
致於有所懷疑而得確定判斷王盤銘的腦部情形有「意識障礙，疑
似老人癡呆」，則原判決遽依上開電腦斷層報告採為判決基礎，
並據以認定王盤銘有嚴重之語言障礙，並有意識障礙等情，自嫌
速斷。另就八十六年二月二十六日之殘障者鑑定表部分，原判決
雖採證人楊育仁醫師於偵、審中之部分證詞而為不利於被告等人
之判斷，惟依第一審九十一年十一月二十二日訊問筆錄，證人楊
育仁醫師證稱：「（問：就八十六年的鑑定結果，你認為王盤銘
有無能力口述遺囑？）因為語言表達有困難的狀況太廣泛，我無
法確認」、「我聽不懂王盤銘說的話，所以才說他中度語言障礙
，他的咬字清晰程度是否別人聽的懂我無法確認」、「（問：你
之前證言王盤銘的腦部情形，無法做口述遺囑，有何意見？）我
現在無法確認，因為有些病人雖然反應是伊、啊，但照顧他的人
聽的懂，醫師卻無法理解」各等語，詎原判決未綜合證人楊育仁
全部陳述意旨，而僅擇取其中「死者（指王盤銘）當時伊問他時
，只能咿呀呀回答而已，根本無法聽清楚」、「（問：他有沒有
辦法寫口授遺囑？提示八十六年五月四日之口授遺囑，並提示告
證二第二頁之病歷）沒辦法」、「（提示王盤銘在……忠孝醫院
病歷八十四年五月八日神經內科門診紀錄）上半部是我寫的，內
容是三十年前有車禍，行為有改變，最近半年無法行走，言語不
協調，是指病人會答非所問、語無倫次、文不對題，我聽不懂和
他的話都算是INCOHERE NT SPEECH」之部分證詞，資為論罪基礎
，亦有未當。(七)、原判決事實欄記載甲○○、乙○○共同偽造己
○○之農地繼承人承諾書，由乙○○提出台北市松山區地政事務
所，將王盤銘所有之台北市○○段○○段一八四、一八五、四五
九地號土地分別移轉登記為乙○○、王俊傑所有等情。然上開地
號土地之地目為「建」，並不需要「農地繼承人承諾書」才能移
轉登記，且系爭「農地繼承人承諾書」（承諾人為己○○）所載
之土地地號為「台北市○○段○○段二二四、二三０、二三二、
二三二之二」，非上開地號（見偵字第四六三九號卷(一)第一三三
頁至第一三六頁），故原判決此部分事實之認定，與所採用之證
據不相適合，有判決理由矛盾之違法。上訴意旨指摘原判決違法
，尚非全無理由，應認仍有發回更審之原因。
據上論結，應依刑事訴訟法第三百九十七條、第四百零一條，判
決如主文。
中    華    民    國  九十八  年    二    月  二十六  日
                      最高法院刑事第五庭
                          審判長法官  陳  正  庸
                                法官  賴  忠  星
                                法官  林  秀  夫
                                法官  宋      祺
                                法官  陳  祐  治
      本件正本證明與原本無異
                                      書  記  官
中    華    民    國  九十八  年    三    月    四    日
                                                      Ｅ


司法院資訊處製作；財團法人民間司法改革基金會備份。
